臺灣彰化地方法院民事判決
109年度訴字第62號
原      告  林再傳  

訴訟代理人  張玉玲  
被      告  蕭清忠  
訴訟代理人  姚秀梅  
被      告  蕭清朗  
上  二  人
訴訟代理人  蕭閎遠  
被      告  張獻忠  
訴訟代理人  陳振吉律師
被      告  張家銘  
            張家瑋  
上  二  人
訴訟代理人  黃葆貴  
上列當事人間請求分割共有物事件，本院於民國110年9月7日言
詞辯論終結，判決如下：
    主  文
如附表一所示之人共有坐落彰化縣○○鄉○○段000地號土地，應依
附圖三（即彰化縣田中地政事務所收件日期文號110年7月2日土
丈字第684號土地複丈成果圖）及附表二所示分割方法予以分割
。
訴訟費用由兩造依附表一「訴訟費用負擔比例」欄所示比例負擔
。
    事實及理由
壹、程序事項
　　被告丙○○、乙○○均受合法通知，未於最後言詞辯論期日到場
    ，核無民事訴訟法第386條各款所列情形，爰依原告之聲請
    ，由其一造辯論而為判決。
貳、兩造陳述
　一、原告主張：
　　㈠坐落彰化縣○○鄉○○段000地號之土地（下稱系爭土地），土
      地使用分區為社頭都市計畫住宅區，面積為577.47平方公
      尺，為兩造所共有，各共有人應有部分如附表一所示。
　　㈡系爭土地無因物之使用目的不能分割，兩造又未訂有不分
      割之契約或約定不分割之期限，然就分割方法未能達成協
      議，爰依民法第823條、第824條規定，請求裁判如主文第
      1項所示。　　　
　二、被告辯稱：
　　㈠戊○○、己○○表示：請依附圖三所示方案（下稱戊○○方案，
      即彰化縣田中地政事務所收件日期文號110年7月2日土丈
      字第684號土地複丈成果圖）分割系爭土地等語。
　　㈡丁○○表示：附圖二方案（下稱丁○○方案）或附圖三戊○○方
      案皆可等語。
　　㈢丙○○、乙○○表示：請求原物分割，張家3人希望分配相鄰位
      置（如本院卷第151頁），或維持共有等語。
參、本院之判斷
　一、按各共有人，除法令另有規定外，得隨時請求分割共有物
      ；但因物之使用目的不能分割或契約訂有不分割之期限者
      ，不在此限，民法第823條第1項定有明文。核諸卷內資料
      ，兩造就系爭土地依法既無不能分割之情事，亦無因物之
      使用目的不能分割情形，兩造復未定有不分割之協議，且
      就分割方式無法達成協議，則原告請求裁判分割系爭土地
      ，於法有據，應予准許。
　二、共有物之分割，依共有人協議之方法行之；分割之方法，
      不能協議決定者，法院得因任何共有人之聲請，以原物分
      配於各共有人，民法第824條第1項、第2項第1款前段定有
      明文。又共有人因共有物分割之方法不能協議決定，而提
      起請求分割共有物之訴，應由法院依民法第824條命為適
      當之分配，不受任何共有人主張之拘束；惟定共有物分割
      之方法，固可由法院自由裁量，但仍應斟酌各共有人之意
      願、共有物之性質、價格、分割前之使用狀態、經濟效用
      、分得部分之利用價值及全體共有人之利益等有關情狀，
      定一適當公平之方法以為分割（最高法院49年台上字第25
      69號裁判、96年度台上字第108號判決、98年度台上字第2
      058號判決及74年度第1次民事庭會議決議要旨參照）。經
      查：
　　㈠系爭土地使用分區為社頭都市計畫住宅區（本院卷第223頁
      ）。西側部分相鄰723、722之1地號土地，其餘部分與仁
      愛三路相鄰，北側並留有小路對外通行。有關地上建物及
      使用情形，略如附圖一（即彰化縣田中地政事務所收件日
      期文號109年3月12日土丈字第298號土地複丈成果圖）所
      示，並有本院勘驗測量筆錄、現場簡圖、現場照片存卷可
      憑（本院卷第107頁至第113頁），堪信屬實。
　　㈡就系爭土地內私設通路言：
　　　⒈按基地內各幢建築物間及建築物至建築線間之通路，得
        計入法空地面積；基地內通路之寬度不得小於左列標準
        ，但以基地內通路為進出道路之建築物，其總樓地板面
        積合計在1,000平方公尺以上者，通路寬度為6公尺：⑴
        長度未滿10公尺者為2公尺；⑵長度在10公尺以上未滿20
        公尺者為3公尺；⑶長度在20公尺以上者為5公尺。本編
        第2條、第2條之1、第14條第1項有關建築物高度限制部
        分，第15條、第23條、第26條、第27條，不適用實施容
        積管制地區。建築技術規則建築設計施工編第163條第1
        項、第166條分別定有明文。又按建築技術規則建築設
        計施工編第166條並無排除第3條之1迴車道之設置規定
        ，基地內通路係基地內各幢建築物至建築線間之通路，
        其為單向出口，且長度超過35公尺者，亦應依第3條之1
        規定設置迴車道（內政部86年11月25日台內營字第8689
        132號函要旨參照）。
　　　⒉系爭土地使用分區為社頭都市計畫住宅區，依彰化縣都
        市計畫區建蔽率及容積率彙整表（本院卷第311頁）所
        示，系爭土地之建蔽率為60％、容積率為180％。則系爭
        土地既係實施容積管制地區之土地，其建築基地留設基
        地內通路，應依建築技術規則建築設計施工編第163條
        規定，而不適用同編第2條規定，然不排除第3條之1迴
        車道設置規定，合先敘明。
　　　⒊查系爭土地面積僅577.47平方公尺，無論依附圖二或附
        圖三方案，經扣除私設通路面積後，以建蔽率為60％、
        容積率為180％計算，總樓地板面積均未達1,000平方公
        尺。就附圖二丁○○方案言，所留通路長度達35公尺，寬
        度為5公尺，且另設置迴車道，符合前揭規定。另就附
        圖三戊○○方案言，所留私設通路寬度同為5公尺，然因
        通路長度未達35公尺，而無迴車道之設置，亦與前揭規
        定無違。
　　　⒋参諸附圖二、附圖三分割後各共有人得藉由私設通路連
        接至仁愛三路對外通行，並增加土地價值；是留設私設
        通路雖影響各共有人取得土地之面積減少，然系爭土地
        因私設通路而增加土地價值，亦彌補減少土地面積之損
        失。準此，附圖二、三方案均留設5公尺私設通路，並
        由全體共有人維持共有，均屬合理。
　　㈢就分割後之利用價值與經濟效用言：查附圖二丁○○方案留
      設9公尺寬之迴車道固可便利車輛出入通行，惟亦使各共
      有人受分配面積減少。至於附圖三戊○○方案之私設通路雖
      未留設迴車道，然係因道路長度較短而依法無需留設所致
      ，業如前述，如此規劃反而使各共有人受分配面積較大，
      得以充分利用系爭土地，較能充分發揮系爭土地利用價值
      ，並兼顧全體共有人之利益。
　　㈣就共有人之意願言：原告及戊○○、己○○均支持附圖三戊○○
      方案，丁○○固自行提出附圖二丁○○方案，惟亦可接受附圖
      三戊○○方案（本院卷第310頁），足認附圖三戊○○方案獲
      得多數共有人之支持，較符合共有人之意願。
　　㈤再審酌依附圖三戊○○方案分割後之各區塊地形，尚屬方正
      ，對外出入通行無礙，兩造又無意囑託鑑定機構以鑑定具
      體精確補償金額（本院卷第268頁），亦徵附圖三戊○○方
      案堪值採取。
　三、按應有部分有抵押權或質權者，其權利不因共有物之分割
      而受影響；但有下列情形之一者，其權利移存於抵押人或
      出質人所分得之部分：㈠權利人同意分割；㈡權利人已參加
      共有物分割訴訟；㈢權利人經共有人告知訴訟而未參加，
      民法第824條之1第2項規範明確。而關於抵押權移存於抵
      押人所分得部分，祇要符合民法第824條之1第2項但書各
      款規定，應屬法律規定之法定效果，無庸當事人為任何聲
      明，縱有聲明，法院亦無庸於判決主文內諭知，僅於判決
      理由中說明已足（臺灣高等法院暨所屬法院98年法律座談
      會民事類提案第10號研討結果參照）。查有限責任彰化第
      六信用合作社以原告為抵押人，就系爭土地設定抵押權，
      有土地登記第一類謄本在卷可考（本院卷第67頁至第71頁
      ）。有限責任彰化第六信用合作社既經告知訴訟而未參加
      ，揆諸上揭規定，其抵押權應移存於抵押人原告所分得土
      地，併予指明。
肆、綜上所述，本院審酌兩造之意願、系爭土地之地形、臨路情
    形、共有物之性質、分割前之使用狀態、各共有人分得部分
    所得利用之價值暨經濟效用等情形，認以附圖三戊○○方案及
    附表二所示分割方法予以分割，當為合理、公平，爰判決如
    主文第1項所示。
伍、末按因共有物分割、經界或其他性質上類似之事件涉訟，由
    敗訴當事人負擔訴訟費用顯失公平者，法院得酌量情形，命
    勝訴之當事人負擔其一部，民事訴訟法第80條之1定有明文
    。本件因分割共有物而涉訟，兩造之行為均可認按當時之訴
    訟程度，為伸張或防禦權利所必要，又分割共有物之訴，乃
    形成訴訟，法院不受當事人聲明分割方法之拘束，故實質上
    並無所謂何造勝訴、敗訴之問題，爰審酌兩造各自因本件分
    割訴訟所得之利益等情，認本件訴訟費用，應由兩造依附表
    一所示「訴訟費用負擔比例」欄分擔，始為公平，附此敘明
    。
陸、本件事證已臻明確，兩造其餘攻擊防禦方法及證據，經核與
    判決結果不生影響，爰不予調查及一一論列，併此敘明。
柒、據上論結，依民事訴訟法第385條第1項前段、第80條之1、
    第85條第1項但書，判決如主文。
中　　華　　民　　國　　110 　年　　9 　　月　　30　　日
                  民事第一庭    法　官　徐沛然
以上正本係照原本作成。
如對判決上訴，應於判決送達後20日內向本院提出上訴狀。如委
任律師提起上訴者，應一併繳納上訴審裁判費。
中　　華　　民　　國　　110 　年　　10　　月　　1 　　日
                                書記官  蔡明株
附表一：兩造就系爭土地之應有部分比例及訴訟費用負擔比例
編號 共有人 權利範圍 （應有部分比例） 訴訟費用負擔比例   707號土地 (577.47平方公尺)  ⒈ 戊○○ 1448/18340 8％ ⒉ 己○○ 1448/18340 8％ ⒊ 丁○○ 14334/55020 26％ ⒋ 甲○○ 5888/18340 32％ ⒌ 丙○○ 7167/55020 13％ ⒍ 乙○○ 7167/55020 13％ 總    計  1 100％ 
附表二：戊○○方案
附圖三編號 面積(平方公尺) 分配人即原共有人 備註 A 107.45 丁○○  B 53.72 丙○○  C 53.72 乙○○  D 132.41 甲○○  E 32.56 戊○○  F 32.56 己○○  G 165.05 全體共有人 依原應有部分比例維持共有，作為道路使用 

附圖一：系爭土地現況圖（彰化縣田中地政事務所收件日期文號
        109年3月12日土丈字第298號土地複丈成果圖）
附圖二：丁○○方案（彰化縣田中地政事務所收件日期文號110
        年3月3日土丈字第207號土地複丈成果圖）
附圖三：戊○○方案（彰化縣田中地政事務所收件日期文號110
        年7月2日土丈字第684號土地複丈成果圖）